---
execute:
  echo: false
  message: false
  warning: false
---

Aquí encontrarás recursos paso a paso para que puedas aprender a programar con R desde cero.


```{r}
library(shiny)
library(bslib)
```

----

- ¿Estás pensando en [aprender a programar para analizar datos?](#introduccion)
- ¿Nunca has programado, pero [quieres empezar ya?](#basico)
- ¿Sabes un poco de R, pero [necesitas mejorar?](#intermedio)
- ¿Ya sabes R y [quieres seguir avanzando?](#avanzado)

----

## Por qué R {#introduccion}

R es un lenguaje **diseñado para el análisis de datos**, hecho para personas sin mucha experiencia en programación, y con una gran comunidad!

```{r}
div(class = "centrado", style = "margin-top: 12px",
    layout_columns(
      card(
        strong("Gratuito", class = "subtitulo_panel"),
        div(class = "contenedor_panel_icono",
            markdown("R es un lenguaje abierto y gratuito, parte de la comunidad del _software libre_, así que nunca tendrás que pagar nada!")
        ),
        icon("cloud-arrow-down", class = "icono_mediano")
      ),
      
      card(
        strong("Amigable", class = "subtitulo_panel"),
        div(class = "contenedor_panel_icono",
            markdown("R fue creado para personas de distintas disciplinas, y al centrarse en los datos resulta más intuitivo que otros lenguajes.")
        ),
        icon("fa-solid fa-heart", class = "icono_mediano")
      ),
      
      card(
        strong("Reproducible", class = "subtitulo_panel"),
        div(class = "contenedor_panel_icono",
            markdown("La gracia de R es guardar todos los pasos de tu análisis, lo que facilita repetirlo, adaptarlo a nuevos casos, y compartirlo con otros.")
        ),
        icon("repeat", class = "icono_mediano")
      )
    )
)
```


<!-- https://bastianolea.rbind.io/blog/r_introduccion/por_que_r/ -->

<!-- https://bastianolea.rbind.io/blog/2025-11-13/ -->

----

## Obtener R 

```{r}
div(style = "margin-bottom: 12px;",
    p(style = "display: inline-block;",
      "Para empezar a analizar datos con R necesitas", 
      span("1", class = "circulo_texto"), "instalar R (el lenguaje) y", 
      span("2", class = "circulo_texto"), "instalar RStudio (el programa).")
)
```


```{r descargar_r}
card(
  layout_columns(
    div(
      
      div(style = "margin-bottom: 6px;",
          div("1", class = "circulo"),
          strong("Descargar R", class = "subtitulo_panel")
      ),
      
      markdown("Primero hay que instalar el lenguaje R, que es el programa que permitirá que tu computador entienda el lenguaje R."),
      
      markdown("R se descarga desde el sitio oficial del [Proyecto R](https://cran.r-project.org)."),
      
      markdown("Para más información [lee esta guía](https://bastianolea.rbind.io/blog/r_introduccion/instalar_r/).")
    ),
    
    
    card(id = "interna",
         
         # imagen
         a(href = "https://cran.r-project.org", style = "text-decoration: none;",
           div(style = "margin: auto; text-align: center;",
               img(src = "img/logo_r.png", class = "imagen_descargar")
           )
         ),
         
         # texto
         a(href = "https://cran.r-project.org", class = "texto_descargar", style = "margin-left: 16px;",
           strong("Descargar", class = "subtitulo_panel"), icon("download", class = "icono_texto")
         )
         
    )
    
  )
)
```


```{r descargar_ide}
card(
  
  layout_columns(col_widths = c(4, 8),
                 div(
                   div(style = "margin-bottom: 6px;",
                       div("2", class = "circulo"),
                       strong("Descargar una IDE", class = "subtitulo_panel")
                   ),
                   
                   # texto lateral
                   markdown("Una vez que tengas R instalado, necesitas un programa que te ayude a usarlo."),
                   markdown("A esto se le denomina IDE o _entorno de desarrollo_, 
                            y las 2 más populares son [RStudio](https://posit.co/download/rstudio-desktop/) y [Positron](https://posit.co/products/ide/positron/).")
                   
                 ),
                 
                 layout_columns(
                   card(id = "interna",
                        # título
                        strong("RStudio", class = "subtitulo_panel", style = "text-align: center;"),
                        
                        # imagen
                        a(href = "https://posit.co/download/rstudio-desktop/", style = "text-decoration: none;",
                          div(style = "margin: auto; text-align: center;",
                              img(src = "img/logo_rstudio.png", class = "imagen_descargar")
                          )
                        ),
                        
                        # texto
                        a(href = "https://posit.co/download/rstudio-desktop/", class = "texto_descargar", 
                          span("Descargar", class = "subtitulo_panel"), icon("download", class = "icono_texto")
                        )
                        
                   ),
                   
                   card(id = "interna",
                        # título
                        strong("Positron", class = "subtitulo_panel", style = "text-align: center;"),
                        
                        # imagen
                        a(href = "https://posit.co/products/ide/positron/", style = "text-decoration: none;",
                          div(style = "margin: auto; text-align: center;",
                              img(src = "img/logo_positron.png", class = "imagen_descargar")
                          )
                        ),
                        
                        # texto
                        a(href = "https://posit.co/products/ide/positron/", class = "texto_descargar",
                          span("Descargar", class = "subtitulo_panel"), icon("download", class = "icono_texto")
                        )
                   )
                 )
  )
)
```



```{r}
p(
  icon("cloud", class = "icono_texto"),
  "Opcionalmente, puedes usar R en la nube mediante servicios como", 
  a(href = "https://posit.cloud", "Posit Cloud,"),
  "que te permite usar RStudio en un navagador gratis."
)
```



----


## Primeros pasos en R {#basico}

```{r}
div(
  
  card(
    h4("Introducción al lenguaje R"),
    
    markdown("https://bastianolea.rbind.io/blog/r_introduccion/r_basico/"),
    
    a("RStudio",
      href = "https://bastianolea.rbind.io/blog/r_introduccion/r_basico/"),
    
    a("Proyectos",
      href = "https://bastianolea.rbind.io/blog/r_introduccion/proyectos/"),
    
    a("Operaciones básicas",
      href = "https://bastianolea.rbind.io/blog/r_introduccion/r_basico/#primeras-operaciones-en-r"),
    
    a("Vectores de datos",
      href = "https://bastianolea.rbind.io/blog/r_introduccion/r_basico/#vectores"),
    
    a("Funciones básicas",
      href = "https://bastianolea.rbind.io/blog/r_introduccion/r_basico/#funciones"),
  ),
  
  card(
    h4("Programación básica con R"),
    
    markdown("https://bastianolea.rbind.io/blog/r_introduccion/r_intermedio/"),
    
    a("Crear funciones",
      href = "https://bastianolea.rbind.io/blog/r_introduccion/r_intermedio/#crear-funciones"),
    
    a("Control de flujo",
      href = "https://bastianolea.rbind.io/blog/r_introduccion/r_intermedio/#control-de-flujo"),
    
    a("Loops",
      href = "https://bastianolea.rbind.io/blog/r_introduccion/r_intermedio/#bucles"),
    
  ),
  
  card(
    h4("Trabajando con datos en R"),
    
    markdown("https://bastianolea.rbind.io/blog/r_introduccion/dplyr_intro/"),
    
    a("Explorar datos",
      href = "https://bastianolea.rbind.io/blog/r_introduccion/dplyr_intro/#explorar-una-tabla"),
    
    a("Filtrar datos",
      href = "https://bastianolea.rbind.io/blog/r_introduccion/dplyr_intro/#filtrar-datos"),
    
    a("Crear variables",
      href = "https://bastianolea.rbind.io/blog/r_introduccion/dplyr_intro/#crear-columnas"),
  )
)

```


----


<!-- ### Tidyverse -->

<!-- https://bastianolea.rbind.io/blog/stringr_texto/ -->




<!-- ## Empezar a trabajar con datos {#intermedio} -->
<!-- https://bastianolea.rbind.io/blog/r_introduccion/dplyr_intro/ -->

<!-- https://bastianolea.rbind.io/blog/r_introduccion/tutorial_dplyr_censo/ -->

<!-- https://bastianolea.rbind.io/blog/r_introduccion/tutorial_dplyr_campamentos/ -->


<!-- https://bastianolea.rbind.io/blog/left_join/ -->



<!-- ## Estadísticas -->
<!-- https://bastianolea.rbind.io/blog/correlaciones/ -->

<!-- ---- -->

## Paquetes principales {#intermedio}

Algunos de los paquetes más usados en R para análisis de datos, principalmente parte del [Tidyverse](https://tidyverse.org), un conjunto de paquetes diseñados para la ciencia de datos.

Visita la documentación de cada paquete para profundizar.

```{r}
library(dplyr)
library(purrr)

paquetes <- list(
  dplyr = list(
    imagen = "img/hex/dplyr.png",
    link = "https://dplyr.tidyverse.org",
    nombre = "dplyr",
    descr = "Exploración, manipulación y transformación de tablas de datos en lenguaje amigable"
  ),
  tidyr = list(
    imagen = "img/hex/tidyr.png",
    link = "https://tidyr.tidyverse.org",
    nombre = "tidyr",
    descr = "Limpieza y ordenamiento de datos, enfocado en producir datos ordenados (tidy data)"
  ),
  stringr = list(
    imagen = "img/hex/stringr.png",
    link = "https://stringr.tidyverse.org",
    nombre = "stringr",
    descr = "Trabajar con datos en formato texto, manipulación de texto, y expresiones regulares (regex)"
  ),
  forcats = list(
    imagen = "img/hex/forcats.png",
    link = "https://forcats.tidyverse.org",
    nombre = "forcats",
    descr = "Variables categóricas u ordinales, muy comunes en datos sociales, en especial para visualizaciones"
  ),
  ggplot2 = list(
    imagen = "img/hex/ggplot2.png",
    link = "https://ggplot2.tidyverse.org",
    nombre = "ggplot2",
    descr = "Visualización de datos personalizable, basado en una gramática de gráficas"
  ),
  lubridate = list(
    imagen = "img/hex/lubridate.png",
    link = "https://lubridate.tidyverse.org",
    nombre = "lubridate",
    descr = "Trabajar con datos en formato fecha, incluyendo fecha y hora, zonas horarias, etc."
  ),
  gt = list(
    imagen = "img/hex/gt.png",
    link = "https://gt.rstudio.com",
    nombre = "gt",
    descr = "Creación de tablas atractivas y profesionales, con alta capacidad de personalización"
  ),
  shiny = list(
    imagen = "img/hex/shiny.png",
    link = "https://shiny.posit.co",
    nombre = "shiny",
    descr = "Creación de aplicaciones web de ciencia de datos, mezclando R con HTML, CSS y JavaScript"
  ),
  sf = list(
    imagen = "img/hex/sf.png",
    link = "https://r-spatial.github.io/sf",
    nombre = "sf",
    descr = "Trabajar con datos espaciales y geográficos, generar mapas, operaciones geométricas y más"
  ),
  tidymodels = list(
    imagen = "img/hex/tidymodels.png",
    link = "https://www.tidymodels.org",
    nombre = "tidymodels",
    descr = "Modelamiento estadístico, inferencia, machine learning y más gracias a una colección de paquetes"
  )
)


div(class = "scroll-horizontal",
  
  # generar elementos por cada paquete
  map(paquetes, \(paquete) {
    
    div(
      class = "contenedor_paquete",
      div(class = "paquete",
          a(href = paquete$link, style = "text-decoration: none;",
            img(src = paquete$imagen, alt = paquete$nombre, height = "100px")
          )
      ),
      p(paquete$nombre, class = "paquete_titulo"),
      
      div(style = "width: 90%;",
          p(paquete$descr, class = "paquete_texto")
      )
    )
  })
)
```



----

## Libros recomendados

Lecturas para poder profundizar en aspectos del lenguaje, o su aplicación a distintas disciplinas.

```{r}

div(style = "margin-top: 12px;",
    
    layout_columns(
      
      div(class = "contenedor_libro",
          img(alt = "R para ciencia de datos", src = "img/r4ds.jpg", class = "libro") |> 
            a(href = "https://es.r4ds.hadley.nz"),
          p("R para ciencia de datos en español", class = "libro_titulo") |> 
            a(href = "https://cdr-book.github.io", class = "libro_titulo"),
          
          p("Libro central para aprender a usar R, escrito por uno de los desarrolladores principales de R, y traducido al español por la comunidad.", class = "libro_texto")
      ),
      
      div(class = "contenedor_libro",
          img(alt = "Fundamentos de ciencia de datos con R", src = "img/fundamentos.jpg", class = "libro") |> 
            a(href = "https://cdr-book.github.io"),
          p("Fundamentos de ciencia de datos con R", class = "libro_titulo") |> 
            a(href = "https://cdr-book.github.io", class = "libro_titulo"),
          
          p("Libro enfocado en ciencia de datos aplicada. Empieza por lo básico y avanza por temas como estadísticas, modelamiento, datos espaciales y redes neuronales.", class = "libro_texto")
      ),
      
      div(class = "contenedor_libro",
          img(alt = "Gran libro de R", src = "img/bigbookofR.png", class = "libro") |> 
            a(href = "https://www.bigbookofr.com/chapters/español"),
          p("Gran libro de R", class = "libro_titulo") |> 
            a(href = "https://www.bigbookofr.com/chapters/español", class = "libro_titulo"),
          
          p("No es exactamente un libro, sino una enorme colección de libros que usan R para todos los campos de estudio y disciplinas imaginables. Se mantiene en constante expansión.", class = "libro_texto")
      )
    )
)
```


----

## Expandir posibilidades con R {#avanzado}


```{r}
card(
  layout_columns(
    card(id = "interna",
         
         h3("Visualización de datos"),
         p("Chao")
    ),
    
    card(id = "interna",
         h3("Mapas y análisis geoespacial"),
         p("Chao")
    ),
    
    card(id = "interna",
         h3("Reportes"),
         p("Chao")
    ),
    
    card(id = "interna",
         h3("Aplicaciones"),
         p("Chao")
    ),
    
    card(id = "interna",
         h3("Web scraping"),
         p("Chao")
    ),
    
    card(id = "interna",
         h3("Publicar y compartir"),
         p("Chao")
    ),
  )
)
```


<!-- ### Visualización de datos -->
<!-- https://bastianolea.rbind.io/blog/r_introduccion/tutorial_visualizacion_ggplot/ -->

<!-- https://bastianolea.rbind.io/tags/visualización-de-datos/ -->


<!-- ### Mapas y análisis geoespacial -->
<!-- https://bastianolea.rbind.io/blog/mapas_sf/ -->

<!-- https://bastianolea.rbind.io/blog/tutorial_mapa_chile/ -->

<!-- https://bastianolea.rbind.io/blog/tutorial_mapa_urbano/ -->

<!-- https://bastianolea.rbind.io/tags/mapas/ -->


<!-- ### Reportes -->
<!-- https://bastianolea.rbind.io/blog/quarto_reportes/ -->

<!-- https://bastianolea.rbind.io/blog/quarto_params/ -->

<!-- https://bastianolea.rbind.io/blog/tutorial_quarto_github_pages/ -->

<!-- https://bastianolea.rbind.io/tags/quarto/ -->


<!-- ### Aplicaciones -->
<!-- https://bastianolea.rbind.io/blog/r_introduccion/tutorial_shiny_1/ -->

<!-- https://bastianolea.rbind.io/tags/shiny/ -->


<!-- ### Web scraping -->
<!-- https://bastianolea.rbind.io/blog/r_introduccion/web_scraping/ -->

<!-- ## Publica, comparte y expándete -->

<!-- https://bastianolea.rbind.io/blog/r_introduccion/tutorial_shinyapps/ -->

<!-- https://bastianolea.rbind.io/blog/r_introduccion/tutorial_github/ -->


<!-- ---- -->

<!-- ## Avanzado -->

<!-- #### Shiny avanzado -->

<!-- https://bastianolea.rbind.io/tags/shiny/ -->


----

## Sobre mi


```{r}
div(
  div(class = "contenedor_redonda",
      img(src = "img/bastian_olea.jpg", alt = "Bastián Olea Herrera", 
          class = "redonda")
  )
)
```

```{r}
div(style = "padding-left: 24px; padding-right: 24px; width: 100%;",
    
    div(style = "width: 70%; min-width: 240px; margin: auto; text-align: center;",
        
        p("Mi nombre es Bastián Olea Herrera, y soy sociólogx y analista de datos.",
          style = "font-size: 120%; margin-bottom: 12px;"),
        
        p("Estudié sociología y luego hice un magíster, y en el camino descubrí el gusto por los datos, los gráficos y la programación."),
        
        p("Aprendí R de forma autodidacta, siguiendo tutoriales y cursos gratuitos, y por lo mismo me gusta enseñar y ayudar a otrxs a aprender."),
        
        markdown("Puedes encontrarme en [mi blog](https://bastianolea.rbind.io), 
                 o [contactarme](https://bastianolea.rbind.io/contacto).")
    )
)
```

```{r cafecito}
div(style = "padding: 24px; text-align: center; margin: auto;",
    style = "transform:scale(.6);",
    tags$body(HTML('<script type="text/javascript" src="https://cdnjs.buymeacoffee.com/1.0.0/button.prod.min.js" data-name="bmc-button" data-slug="bastimapache" data-color="#FFDD00" data-emoji=""  data-font="Bree" data-text="Regálame un cafecito" data-outline-color="#000000" data-font-color="#000000" data-coffee-color="#ffffff" ></script>'))
)

```

