---
execute:
  echo: false
  message: false
  warning: false
---

Aquí encontrarás recursos paso a paso para que puedas **aprender a programar con R desde cero!**


```{r}
library(shiny)
library(bslib)
```

----

- ¿Estás pensando en [aprender a programar para analizar datos?](#introduccion)
- ¿Nunca has programado, pero [quieres empezar ya?](#basico)
- ¿Sabes un poco de R, pero [necesitas mejorar?](#intermedio)
- ¿Ya sabes R y [quieres seguir avanzando?](#avanzado)

----

## ¿Por qué R? {#introduccion}

R es un lenguaje **diseñado para el análisis de datos**, hecho para personas sin mucha experiencia en programación, y con una gran comunidad!

```{r}
div(class = "centrado", style = "margin-top: 12px",
    layout_columns(
      card(
        strong("Gratuito", class = "subtitulo_panel"),
        div(class = "contenedor_panel_icono",
            markdown("R es un lenguaje de programación abierto y gratuito, y es parte de la comunidad del _software libre_, así que nunca tendrás que pagar nada!")
        ),
        icon("cloud-arrow-down", class = "icono_mediano")
      ),
      
      card(
        strong("Amigable", class = "subtitulo_panel"),
        div(class = "contenedor_panel_icono",
            markdown("R fue creado para personas de distintas disciplinas, y al centrarse en los datos resulta [más intuitivo](https://bastianolea.rbind.io/blog/r_introduccion/por_que_r/#usabilidad) que otros lenguajes.")
        ),
        icon("fa-solid fa-heart", class = "icono_mediano")
      ),
      
      card(
        strong("Reproducible", class = "subtitulo_panel"),
        div(class = "contenedor_panel_icono",
            markdown("La gracia de R es [guardar todos los pasos de tu análisis](https://bastianolea.rbind.io/blog/2025-11-13/), lo que facilita corregirlos, [reutilizarlos](https://bastianolea.rbind.io/blog/r_introduccion/por_que_r/#procesos-reutilizables) para nuevos casos, y compartirlo con otros.")
        ),
        icon("repeat", class = "icono_mediano")
      )
    )
)
```


<!-- https://bastianolea.rbind.io/blog/r_introduccion/por_que_r/ -->

<!--  -->

----

## Obtener R 

```{r}
div(style = "margin-bottom: 12px;",
    p(style = "display: inline-block;",
      "Para empezar a analizar datos con R necesitas", 
      span("1", class = "circulo_texto"), "instalar R (el lenguaje) y", 
      span("2", class = "circulo_texto"), "instalar RStudio (el programa).")
)
```


```{r descargar_r}
card(
  layout_columns(
    div(
      
      div(style = "margin-bottom: 6px;",
          div("1", class = "circulo"),
          strong("Descargar R", class = "subtitulo_panel")
      ),
      
      markdown("Primero hay que instalar el lenguaje R, que es el programa que permitirá que tu computador entienda el lenguaje R."),
      
      markdown("R se descarga desde el sitio oficial del [Proyecto R](https://cran.r-project.org)."),
      
      markdown("Para más información [lee esta guía](https://bastianolea.rbind.io/blog/r_introduccion/instalar_r/).")
    ),
    
    
    card(id = "interna",
         
         # imagen
         a(href = "https://cran.r-project.org", style = "text-decoration: none;",
           div(style = "margin: auto; text-align: center;",
               img(src = "img/logo_r.png", class = "imagen_descargar")
           )
         ),
         
         # texto
         a(href = "https://cran.r-project.org", class = "texto_descargar", style = "margin-left: 16px;",
           strong("Descargar", class = "subtitulo_panel"), icon("download", class = "icono_texto")
         )
         
    )
    
  )
)
```


```{r descargar_ide}
card(
  
  layout_columns(col_widths = c(4, 8),
                 div(
                   div(style = "margin-bottom: 6px;",
                       div("2", class = "circulo"),
                       strong("Descargar una IDE", class = "subtitulo_panel")
                   ),
                   
                   # texto lateral
                   markdown("Una vez que tengas R instalado, necesitas un programa que te ayude a usarlo."),
                   markdown("A esto se le denomina IDE o _entorno de desarrollo_, 
                            y las 2 más populares son [RStudio](https://posit.co/download/rstudio-desktop/) y [Positron](https://posit.co/products/ide/positron/).")
                   
                 ),
                 
                 layout_columns(
                   card(id = "interna",
                        # título
                        strong("RStudio", class = "subtitulo_panel", style = "text-align: center;"),
                        
                        # imagen
                        a(href = "https://posit.co/download/rstudio-desktop/", style = "text-decoration: none;",
                          div(style = "margin: auto; text-align: center;",
                              img(src = "img/logo_rstudio.png", class = "imagen_descargar")
                          )
                        ),
                        
                        # texto
                        a(href = "https://posit.co/download/rstudio-desktop/", class = "texto_descargar", 
                          span("Descargar", class = "subtitulo_panel"), icon("download", class = "icono_texto")
                        )
                        
                   ),
                   
                   card(id = "interna",
                        # título
                        strong("Positron", class = "subtitulo_panel", style = "text-align: center;"),
                        
                        # imagen
                        a(href = "https://posit.co/products/ide/positron/", style = "text-decoration: none;",
                          div(style = "margin: auto; text-align: center;",
                              img(src = "img/logo_positron.png", class = "imagen_descargar")
                          )
                        ),
                        
                        # texto
                        a(href = "https://posit.co/products/ide/positron/", class = "texto_descargar",
                          span("Descargar", class = "subtitulo_panel"), icon("download", class = "icono_texto")
                        )
                   )
                 )
  )
)
```



```{r}
p(
  icon("cloud", class = "icono_texto"),
  "Opcionalmente, puedes usar R en la nube mediante servicios como", 
  a(href = "https://posit.cloud", "Posit Cloud,"),
  "que te permite usar RStudio en un navagador gratis."
)
```



----


## Primeros pasos en R {#basico}

```{r}
div(
  
  layout_columns(
    card(
      h4("Introducción al lenguaje R"),
      
      div(class = "parrafos_contenido",
          markdown("Para empezar, vamos a [aprender desde cero](https://bastianolea.rbind.io/blog/r_introduccion/r_basico/) a trabajar con datos en R, empezando con las operaciones más básicas, para prepararte a trabajar con datos reales.")
      )
    ),
    
    div(class = "lateral_contenido",
        markdown("
        - [RStudio](https://bastianolea.rbind.io/blog/r_introduccion/r_basico/)
        - [Proyectos](https://bastianolea.rbind.io/blog/r_introduccion/proyectos/)
        - [Operaciones básicas](https://bastianolea.rbind.io/blog/r_introduccion/r_basico/#primeras-operaciones-en-r)
        - [Vectores de datos](https://bastianolea.rbind.io/blog/r_introduccion/r_basico/#vectores)
        - [Funciones básicas](https://bastianolea.rbind.io/blog/r_introduccion/r_basico/#funciones)"
        )
    )
  ),
  
  
  layout_columns(
    card(
      h4("Trabajando con datos en R"),
      
      div(class = "parrafos_contenido",
          markdown("Ahora que tenemos conocimientos básicos sobre R y la programación, podemos lanzarnos a trabajar con tablas de datos. [Aprenderemos a usar `dplyr`](https://bastianolea.rbind.io/blog/r_introduccion/dplyr_intro/) para explorar y transformar tablas de datos de forma sencilla." )
      )
    ),
    
    div(class = "lateral_contenido",
        markdown("
        - [Explorar datos](https://bastianolea.rbind.io/blog/r_introduccion/dplyr_intro/#explorar-una-tabla)
        - [Filtrar datos](https://bastianolea.rbind.io/blog/r_introduccion/dplyr_intro/#filtrar-datos)
        - [Crear variables](https://bastianolea.rbind.io/blog/r_introduccion/dplyr_intro/#crear-columnas)
        - [Cruzar datos](https://bastianolea.rbind.io/blog/left_join/)
        - [Limpieza de datos](https://bastianolea.rbind.io/blog/limpieza_tips/)
        - [Limpieza de textos](https://bastianolea.rbind.io/blog/stringr_texto/)"
        )
    )
  ),
  
  
  layout_columns(
    card(
      h4("Programación básica con R"),
      
      div(class = "parrafos_contenido",
          markdown("Este paso es _opcional_, pero se recomienda [conocer las funcionalidades principales](https://bastianolea.rbind.io/blog/r_introduccion/r_intermedio/) de cualquier lenguaje de programación. Aprendiendo funciones, condicionales y _loops_ podrás ahorrar tiempo y automatizar trabajo.")
      )
    ),
    
    div(class = "lateral_contenido",
        markdown("
        - [Crear funciones](https://bastianolea.rbind.io/blog/r_introduccion/r_intermedio/#crear-funciones)
        - [Condicionales o if](https://bastianolea.rbind.io/blog/r_introduccion/r_intermedio/#control-de-flujo)
        - [Loops o bucles](https://bastianolea.rbind.io/blog/r_introduccion/r_intermedio/#bucles)"
        )
    )
  )
)

```


----


<!-- ### Tidyverse -->

<!-- https://bastianolea.rbind.io/blog/stringr_texto/ -->




<!-- ## Empezar a trabajar con datos {#intermedio} -->
<!-- https://bastianolea.rbind.io/blog/r_introduccion/dplyr_intro/ -->

<!-- https://bastianolea.rbind.io/blog/r_introduccion/tutorial_dplyr_censo/ -->

<!-- https://bastianolea.rbind.io/blog/r_introduccion/tutorial_dplyr_campamentos/ -->


<!-- https://bastianolea.rbind.io/blog/left_join/ -->



<!-- ## Estadísticas -->
<!-- https://bastianolea.rbind.io/blog/correlaciones/ -->

<!-- ---- -->

## Paquetes principales {#intermedio}

Algunos de los paquetes más usados en R para análisis de datos, principalmente parte del [Tidyverse](https://tidyverse.org), un conjunto de paquetes diseñados para la ciencia de datos.

Visita la documentación de cada paquete para profundizar.

```{r}
library(dplyr)
library(purrr)

paquetes <- list(
  dplyr = list(
    imagen = "img/hex/dplyr.png",
    link = "https://dplyr.tidyverse.org",
    nombre = "dplyr",
    descr = "Exploración, manipulación y transformación de tablas de datos en lenguaje amigable"
  ),
  tidyr = list(
    imagen = "img/hex/tidyr.png",
    link = "https://tidyr.tidyverse.org",
    nombre = "tidyr",
    descr = "Limpieza y ordenamiento de datos, enfocado en producir datos ordenados (tidy data)"
  ),
  stringr = list(
    imagen = "img/hex/stringr.png",
    link = "https://stringr.tidyverse.org",
    nombre = "stringr",
    descr = "Trabajar con datos en formato texto, manipulación de texto, y expresiones regulares (regex)"
  ),
  forcats = list(
    imagen = "img/hex/forcats.png",
    link = "https://forcats.tidyverse.org",
    nombre = "forcats",
    descr = "Variables categóricas u ordinales, muy comunes en datos sociales, en especial para visualizaciones"
  ),
  ggplot2 = list(
    imagen = "img/hex/ggplot2.png",
    link = "https://ggplot2.tidyverse.org",
    nombre = "ggplot2",
    descr = "Visualización de datos personalizable, basado en una gramática de gráficas"
  ),
  lubridate = list(
    imagen = "img/hex/lubridate.png",
    link = "https://lubridate.tidyverse.org",
    nombre = "lubridate",
    descr = "Trabajar con datos en formato fecha, incluyendo fecha y hora, zonas horarias, etc."
  ),
  gt = list(
    imagen = "img/hex/gt.png",
    link = "https://gt.rstudio.com",
    nombre = "gt",
    descr = "Creación de tablas atractivas y profesionales, con alta capacidad de personalización"
  ),
  shiny = list(
    imagen = "img/hex/shiny.png",
    link = "https://shiny.posit.co",
    nombre = "shiny",
    descr = "Creación de aplicaciones web de ciencia de datos, mezclando R con HTML, CSS y JavaScript"
  ),
  sf = list(
    imagen = "img/hex/sf.png",
    link = "https://r-spatial.github.io/sf",
    nombre = "sf",
    descr = "Trabajar con datos espaciales y geográficos, generar mapas, operaciones geométricas y más"
  ),
  tidymodels = list(
    imagen = "img/hex/tidymodels.png",
    link = "https://www.tidymodels.org",
    nombre = "tidymodels",
    descr = "Modelamiento estadístico, inferencia, machine learning y más gracias a una colección de paquetes"
  )
)


div(class = "scroll-horizontal",
    
    # generar elementos por cada paquete
    map(paquetes, \(paquete) {
      
      div(
        class = "contenedor_paquete",
        div(class = "paquete",
            a(href = paquete$link, style = "text-decoration: none;",
              img(src = paquete$imagen, alt = paquete$nombre, height = "100px")
            )
        ),
        p(paquete$nombre, class = "paquete_titulo"),
        
        div(style = "width: 90%;",
            p(paquete$descr, class = "paquete_texto")
        )
      )
    })
)
```



----

## Ayudas para aprender R

Algunos recursos para facilitar tu aprendizaje:

<div style="max-width: 512px;">
- [Hojas oficiales de apuntes y trucos para R](https://posit.co/resources/cheatsheets/), que sirven como referencia de las funciones principales de cada paquete
- [Asistente de IA para RStudio](https://bastianolea.rbind.io/blog/gander/), que puedes invocar desde tus scripts para que te escriba o corrija código
- [Autocompletado de código con IA en RStudio](https://bastianolea.rbind.io/blog/github_copilot/), que te ayuda y te ahorra tiempo al intentar completar lo que estás escribiendo
- [El paquete `datos`](https://cienciadedatos.github.io/datos/) cuenta con muchos conjuntos de datos orientados al aprendizaje traducidos al español
- [Sitios web y otros recursos para aprender R](https://bastianolea.rbind.io/blog/r_introduccion/recursos_r/#aprender)
</div>

----

## Libros recomendados

Lecturas para aprender R de manera más completa, profundizando en aspectos del lenguaje o en su aplicación a distintas disciplinas.

```{r}

div(style = "margin-top: 18px; margin-bottom: 0;",
    
    layout_columns(
      
      div(class = "contenedor_libro",
          img(alt = "R para ciencia de datos", src = "img/r4ds.jpg", class = "libro") |> 
            a(href = "https://es.r4ds.hadley.nz"),
          p("R para ciencia de datos en español", class = "libro_titulo") |> 
            a(href = "https://es.r4ds.hadley.nz", class = "libro_titulo"),
          
          p("Libro central para aprender a usar R, escrito por uno de los desarrolladores principales de R, y traducido al español por la comunidad.", class = "libro_texto")
      ),
      
      div(class = "contenedor_libro",
          img(alt = "Fundamentos de ciencia de datos con R", src = "img/fundamentos.jpg", class = "libro") |> 
            a(href = "https://cdr-book.github.io"),
          p("Fundamentos de ciencia de datos con R", class = "libro_titulo") |> 
            a(href = "https://cdr-book.github.io", class = "libro_titulo"),
          
          p("Libro enfocado en ciencia de datos aplicada. Empieza por lo básico y avanza por temas como estadísticas, modelamiento, datos espaciales y redes neuronales.", class = "libro_texto")
      ),
      
      div(class = "contenedor_libro",
          img(alt = "Gran libro de R", src = "img/bigbookofR.png", class = "libro") |> 
            a(href = "https://www.bigbookofr.com/chapters/español"),
          p("Gran libro de R", class = "libro_titulo") |> 
            a(href = "https://www.bigbookofr.com/chapters/español", class = "libro_titulo"),
          
          p("No es exactamente un libro, sino una enorme colección de libros que usan R para todos los campos de estudio y disciplinas imaginables. Se mantiene en constante expansión.", class = "libro_texto")
      )
    )
)
```


----

## Explorar las posibilidades de R {#avanzado}

Cuando ya hayas aprendido a trabajar con datos empieza lo bueno: ahora se abre un mundo de posibilidades! ✨ 

Elige un objetivo o temática y especialízate:


```{r}
card(style = "margin-top: 8px;",
     layout_columns(col_widths = c(4),
                    card(id = "interna", 
                         h4("Gráficos"),
                         
                         div(class = "avanzado",
                             markdown("- [**Tutorial** de visualización de datos con `ggplot2`](https://bastianolea.rbind.io/blog/r_introduccion/tutorial_visualizacion_ggplot/)
                                       - [Galería de gráficos hechos con R](https://r-graph-gallery.com)
                                       - [Combinar gráficos `ggplot2`](https://bastianolea.rbind.io/blog/patchwork/),
                                       - [Gráficos interactivos con `ggiraph`](https://bastianolea.rbind.io/blog/ggiraph/)"),
                             
                             div(class = "fondo",
                                 p("Ver más tutoriales de", 
                                   a("gráficos", href="https://bastianolea.rbind.io/tags/visualización-de-datos/", style = "color: #9F69CB; text-decoration-color: #9F69CB;")
                                 )
                             )
                         )
                    ),
                    
                    card(id = "interna", 
                         h4("Mapas"),
                         
                         div(class = "avanzado",
                             markdown("- [**Tutorial** de mapas con el paquete `sf`](https://bastianolea.rbind.io/blog/mapas_sf/)
                                       - [Mapas comunales y regionales de Chile en R](https://bastianolea.rbind.io/blog/tutorial_mapa_chile/)
                                       - [Mapa urbano de la región Metropolitana de Santiago, Chile](https://bastianolea.rbind.io/blog/tutorial_mapa_urbano/)"),
                             
                             div(class = "fondo",
                                 p("Ver más tutoriales de",
                                   a("mapas", href="https://bastianolea.rbind.io/tags/mapas/", style = "color: #9F69CB; text-decoration-color: #9F69CB;")
                                 )
                             )
                         )
                    ),
                    
                    card(id = "interna", 
                         h4("Reportes"),
                         
                         div(class = "avanzado",
                             markdown("- [**Tutorial** de reportes con Quarto](https://bastianolea.rbind.io/blog/quarto_reportes/)
                                   - [Reportes Quarto parametrizados](https://bastianolea.rbind.io/blog/quarto_params/)
                                   - [Reportes online, blogs y sitios web con Quarto](https://bastianolea.rbind.io/blog/tutorial_quarto_github_pages/)"),
                             
                             div(class = "fondo",
                                 p("Ver más tutoriales de",
                                   a("reportes", href="https://bastianolea.rbind.io/tags/quarto/", style = "color: #9F69CB; text-decoration-color: #9F69CB;")
                                 )
                             )
                         )
                    ),
                    
                    card(id = "interna", 
                         h4("Aplicaciones"),
                         
                         div(class = "avanzado",
                             markdown("- [Introducción a Shiny](https://bastianolea.rbind.io/blog/r_introduccion/tutorial_shiny_1/)
                                       - [Galería de aplicaciones Shiny sobre datos sociales](https://bastianolea.github.io/shiny_apps/)"),
                             
                             div(class = "fondo",
                                 p("Ver más tutoriales de",
                                   a("Shiny", href="https://bastianolea.rbind.io/tags/shiny/", style = "color: #9F69CB; text-decoration-color: #9F69CB;")
                                 )
                             )
                         )
                    ),
                    
                    card(id = "interna",
                         h4("Web scraping"),
                         
                         div(class = "avanzado",
                             markdown("- [Introducción al web scraping con R](https://bastianolea.rbind.io/blog/r_introduccion/web_scraping/)
                                 - [Scraping con `rvest`](https://bastianolea.rbind.io/blog/tutorial_scraping_rvest/)
                                 - [Scraping con `RSelenium`](https://bastianolea.rbind.io/blog/tutorial_scraping_selenium/)
                                 - [Scraping con `chromote`](https://bastianolea.rbind.io/blog/tutorial_scraping_chromote/)"
                             ),
                             
                             div(class = "fondo",
                                 p("Ver más tutoriales de",
                                   a("web scraping", href="https://bastianolea.rbind.io/tags/web-scraping/", style = "color: #9F69CB; text-decoration-color: #9F69CB;")
                                 )
                             )
                         )
                    ),
                    
                    card(id = "interna", 
                         h4("Publicar"),
                         
                         div(class = "avanzado",
                             markdown("- [Publicar y compartir código en GitHub](https://bastianolea.rbind.io/blog/r_introduccion/tutorial_github/)
                                 - [Crea tu propio blog con Quarto](https://bastianolea.rbind.io/blog/tutorial_quarto_github_pages/#blogs-quarto-en-github-pages)
                                 - [Publicar aplicaciones Shiny](https://bastianolea.rbind.io/blog/r_introduccion/tutorial_shinyapps/)"
                             )
                         )
                    )
     )
)
```

----

## Libros avanzados

Libros para profundizar mucho más en el lenguaje.

```{r}

div(style = "margin-top: 12px;",
    
    layout_columns(
      
      div(class = "contenedor_libro",
          img(alt = "Advanced R", src = "img/advanced_r.png", class = "libro") |> 
            a(href = "https://adv-r.hadley.nz"),
          p("Advanced R", class = "libro_titulo") |> 
            a(href = "https://adv-r.hadley.nz", class = "libro_titulo"),
          
          p("Profundiza en R como lenguaje de programación, más allá de los datos. Indaga en programación orientada a objetos, debugging y más.", class = "libro_texto")
      ),
      
      div(class = "contenedor_libro",
          img(alt = "Mastering Shiny", src = "img/mastering_shiny.png", class = "libro") |> 
            a(href = "https://mastering-shiny.org"),
          p("Mastering Shiny", class = "libro_titulo") |> 
            a(href = "https://mastering-shiny.org", class = "libro_titulo"),
          
          p("Guía completa para empezar a desarrollar aplicaciones web con R, partiendo desde lo básico y llegando a lo más avanzado.", class = "libro_texto")
      ),
      
      div(class = "contenedor_libro",
          img(alt = "The R Inferno", src = "img/r_inferno.jpg", class = "libro") |> 
            a(href = "https://www.burns-stat.com/documents/books/the-r-inferno/"),
          p("The R Inferno", class = "libro_titulo") |> 
            a(href = "https://www.burns-stat.com/documents/books/the-r-inferno/", class = "libro_titulo"),
          
          p("Un libro peculiar sobre dificultades y curiosidades de R. Para entender R como lenguaje de programación desde sus rarezas.", class = "libro_texto")
      )
    )
)
```

----


## ¡Atrévete!

_¿Todavía no sabes cómo empezar?_ [Busca datos](https://bastianolea.github.io/datos_sociales/) sobre un tema que te interese, y atrévete a explorarlo con R! 🔥

Visita [mi blog](https://bastianolea.rbind.io) para más ideas, consejos y tutoriales.


----

## Sobre mi {#sobre}


```{r}
div(
  div(class = "contenedor_redonda",
      img(src = "img/bastian_olea.jpg", alt = "Bastián Olea Herrera", 
          class = "redonda")
  )
)
```

```{r}
div(style = "padding-left: 24px; padding-right: 24px; width: 100%;",
    
    div(style = "width: 70%; min-width: 240px; margin: auto; text-align: center;",
        
        HTML("<p class='sobre_subtitulo'>Mi nombre es Bastián Olea Herrera, y soy<br>sociólogx y analista de datos.</p>"),
        
        p("Estudié sociología y luego hice un magíster, y en el camino descubrí el gusto por los datos, los gráficos y la programación."),
        
        p("Creo en que cualquier persona puede aprender a programar, sin importar su disciplina o área de estudios 😌"),
        
        p("Aprendí R de forma autodidacta, siguiendo tutoriales y cursos gratuitos, y por lo mismo me gusta enseñar y ayudar a otrxs a aprender."),
        
        markdown("Puedes encontrarme en [mi blog](https://bastianolea.rbind.io), 
o [contactarme](https://bastianolea.rbind.io/contacto).")
    )
)
```

```{r cafecito}
div(style = "padding: 24px; text-align: center; margin: auto; transform:scale(.6); opacity: 90%;",
    tags$body(HTML('<script type="text/javascript" src="https://cdnjs.buymeacoffee.com/1.0.0/button.prod.min.js" data-name="bmc-button" data-slug="bastimapache" data-color="#FFDD00" data-emoji="" data-font="Bree" data-text="Regálame un cafecito" data-outline-color="#000000" data-font-color="#000000" data-coffee-color="#ffffff" ></script>'))
)

```

