---
execute:
  echo: false
  message: false
  warning: false
---


```{r}
library(shiny)
library(bslib)
source("funciones.R")
source("datos.R")

tags$header(
  
  markdown("Aquí encontrarás recursos paso a paso para que puedas **aprender a programar con R desde cero!**"),
  
  hr(),
  
  markdown("- ¿Estás pensando en [aprender a programar para analizar datos?](#introduccion)
- ¿Nunca has programado, pero [quieres empezar ya?](#basico)
- ¿Sabes un poco de R, pero [necesitas mejorar?](#intermedio)
- ¿Buscas [cursos gratuitos de R?](#cursos)
- ¿Ya sabes R y [quieres seguir avanzando?](#avanzado)"),

p("Explora esta página para encontrar todo lo necesario para aprender R"),

hr()

)
```


## ¿Por qué R? {#introduccion}

R es un lenguaje **diseñado para el análisis de datos**, hecho para personas sin mucha experiencia en programación, y con una gran comunidad!

```{r}
div(class = "centrado", style = "margin-top: 12px",
    layout_columns(
      card(
        strong("Gratuito", class = "subtitulo_panel"),
        div(class = "contenedor_panel_icono",
            markdown("R es un lenguaje de programación abierto y gratuito, y es parte de la comunidad del _software libre_, así que nunca tendrás que pagar nada!")
        ),
        icon("cloud-arrow-down", class = "icono_mediano")
      ),
      
      card(
        strong("Amigable", class = "subtitulo_panel"),
        div(class = "contenedor_panel_icono",
            markdown("R fue creado para personas de distintas disciplinas, y al centrarse en los datos resulta [más intuitivo](https://bastianolea.rbind.io/blog/r_introduccion/por_que_r/#usabilidad) que otros lenguajes.")
        ),
        icon("fa-solid fa-heart", class = "icono_mediano")
      ),
      
      card(
        strong("Reproducible", class = "subtitulo_panel"),
        div(class = "contenedor_panel_icono",
            markdown("La gracia de R es [guardar todos los pasos de tu análisis](https://bastianolea.rbind.io/blog/2025-11-13/), lo que facilita corregirlos, [reutilizarlos](https://bastianolea.rbind.io/blog/r_introduccion/por_que_r/#procesos-reutilizables) para nuevos casos, y compartirlo con otros.")
        ),
        icon("repeat", class = "icono_mediano")
      )
    )
)
```


<!-- https://bastianolea.rbind.io/blog/r_introduccion/por_que_r/ -->

<!--  -->

----

<!-- <div style="display: none;"> -->
<!-- ## Obtener R -->
<!-- </div> -->

```{r obtener_titulo}
h2(
  icon("download", class = "icono_texto"), 
  "Obtener R"
)
```

```{r}
div(style = "margin-bottom: 12px;",
    p(style = "display: inline-block;",
      "Para empezar a analizar datos con R necesitas", 
      span("1", class = "circulo_texto"), "instalar R (el lenguaje) y", 
      span("2", class = "circulo_texto"), "instalar RStudio (el programa).")
)
```


```{r descargar_r}
card(
  layout_columns(
    div(
      
      div(style = "margin-bottom: 6px;",
          div("1", class = "circulo"),
          strong("Descargar R", class = "subtitulo_panel")
      ),
      
      markdown("Primero hay que instalar el lenguaje R, que es el programa que permitirá que tu computador entienda el lenguaje R."),
      
      markdown("R se descarga desde el sitio oficial del [Proyecto R](https://cran.r-project.org)."),
      
      markdown("Para más información [lee esta guía](https://bastianolea.rbind.io/blog/r_introduccion/instalar_r/).")
    ),
    
    
    card(id = "interna",
         
         # imagen
         a(href = "https://cran.r-project.org", style = "text-decoration: none;",
           div(style = "margin: auto; text-align: center;",
               img(src = "img/logo_r.png", class = "imagen_descargar")
           )
         ),
         
         # texto
         a(href = "https://cran.r-project.org", class = "texto_descargar", style = "margin-left: 16px;",
           strong("Descargar", class = "subtitulo_panel"), icon("download", class = "icono_texto")
         )
         
    )
    
  )
)
```


```{r descargar_ide}
card(
  
  layout_columns(col_widths = c(4, 8),
                 div(
                   div(style = "margin-bottom: 6px;",
                       div("2", class = "circulo"),
                       strong("Descargar una IDE", class = "subtitulo_panel")
                   ),
                   
                   # texto lateral
                   markdown("Una vez que tengas R instalado, necesitas un programa que te ayude a usarlo."),
                   markdown("A esto se le denomina IDE o _entorno de desarrollo_, 
                            y las 2 más populares son [RStudio](https://posit.co/download/rstudio-desktop/) y [Positron](https://posit.co/products/ide/positron/).")
                   
                 ),
                 
                 layout_columns(
                   card(id = "interna",
                        # título
                        strong("RStudio", class = "subtitulo_panel", style = "text-align: center;"),
                        
                        # imagen
                        a(href = "https://posit.co/download/rstudio-desktop/", style = "text-decoration: none;",
                          div(style = "margin: auto; text-align: center;",
                              img(src = "img/logo_rstudio.png", class = "imagen_descargar")
                          )
                        ),
                        
                        # texto
                        a(href = "https://posit.co/download/rstudio-desktop/", class = "texto_descargar", 
                          span("Descargar", class = "subtitulo_panel"), icon("download", class = "icono_texto")
                        )
                        
                   ),
                   
                   card(id = "interna",
                        # título
                        strong("Positron", class = "subtitulo_panel", style = "text-align: center;"),
                        
                        # imagen
                        a(href = "https://posit.co/products/ide/positron/", style = "text-decoration: none;",
                          div(style = "margin: auto; text-align: center;",
                              img(src = "img/logo_positron.png", class = "imagen_descargar")
                          )
                        ),
                        
                        # texto
                        a(href = "https://posit.co/products/ide/positron/", class = "texto_descargar",
                          span("Descargar", class = "subtitulo_panel"), icon("download", class = "icono_texto")
                        )
                   )
                 )
  )
)
```



```{r}
p(
  icon("cloud", class = "icono_texto"),
  "Opcionalmente, puedes usar R en la nube mediante servicios como", 
  a(href = "https://posit.cloud", "Posit Cloud,"),
  "que te permite usar RStudio en un navagador gratis."
)
```



----


## Primeros pasos en R {#basico}

En esta sección están los contenidos básicos para aprender R, empezando desde lo más fundamental y avanzando paso a paso.

Cubriendo todos estos contenidos podrás formarte de manera autodidacta en poco tiempo!

```{r primeros_pasos}
div(style = "margin-top: 8px;",
    
    layout_columns(
      card(
        h4("Introducción al lenguaje R"),
        
        div(class = "parrafos_contenido",
            markdown("Para empezar, vamos a [aprender desde cero](https://bastianolea.rbind.io/blog/r_introduccion/r_basico/) a trabajar con datos en R, empezando con las operaciones más básicas, para prepararte a trabajar con datos reales.")
        )
      ),
      
      div(class = "lateral_contenido",
          span("Contenidos:", class = "contenidos_titulo"),
          markdown("
        - [Conoce RStudio](https://bastianolea.rbind.io/blog/r_introduccion/r_basico/#rstudio)
        - [Proyectos de R](https://bastianolea.rbind.io/blog/r_introduccion/proyectos/)
        - [Operaciones básicas en R](https://bastianolea.rbind.io/blog/r_introduccion/r_basico/#primeras-operaciones-en-r)
        - [Vectores de datos](https://bastianolea.rbind.io/blog/r_introduccion/r_basico/#vectores)
        - [Funciones básicas](https://bastianolea.rbind.io/blog/r_introduccion/r_basico/#funciones)
        - [Conectores o _pipes_ (`|>` y `%>%`)](https://bastianolea.rbind.io/blog/r_introduccion/conectores/)
        ")
      )
    ),
    
    
    layout_columns(
      card(
        h4("Trabajando con datos en R"),
        
        div(class = "parrafos_contenido",
            markdown("Ahora que tenemos conocimientos básicos sobre R y la programación, podemos lanzarnos a trabajar con tablas de datos. [Aprenderemos a usar `dplyr`](https://bastianolea.rbind.io/blog/r_introduccion/dplyr_intro/) para explorar y transformar tablas de datos de forma sencilla." )
        )
      ),
      
      div(class = "lateral_contenido",
          span("Contenidos:", class = "contenidos_titulo"),
          markdown("
        - [Conoce `{dplyr}`](https://bastianolea.rbind.io/blog/r_introduccion/dplyr_intro/)
        - [Explorar datos](https://bastianolea.rbind.io/blog/r_introduccion/dplyr_intro/#explorar-una-tabla)
        - [Filtrar datos](https://bastianolea.rbind.io/blog/r_introduccion/dplyr_intro/#filtrar-datos)
        - [Crear variables](https://bastianolea.rbind.io/blog/r_introduccion/dplyr_intro/#crear-columnas)
        - [Cruzar datos (_left join_)](https://bastianolea.rbind.io/blog/left_join/)
        - [Limpieza de datos](https://bastianolea.rbind.io/blog/limpieza_tips/)
        - [Pivotar datos a formatos largo y ancho](https://bastianolea.rbind.io/blog/r_introduccion/tidyr_pivotar/)"
          )
      )
    ),
    
    
    layout_columns(
      card(
        h4("Programación básica con R"),
        
        div(class = "parrafos_contenido",
            markdown("Este paso es _opcional_, pero se recomienda [conocer las funcionalidades principales](https://bastianolea.rbind.io/blog/r_introduccion/r_intermedio/) de cualquier lenguaje de programación. Aprendiendo funciones, condicionales y _loops_ podrás ahorrar tiempo y automatizar trabajo.")
        )
      ),
      
      div(class = "lateral_contenido",
          span("Contenidos:", class = "contenidos_titulo"),
          markdown("
        - [Crear funciones](https://bastianolea.rbind.io/blog/r_introduccion/r_intermedio/#crear-funciones)
        - [Condicionales o if](https://bastianolea.rbind.io/blog/r_introduccion/r_intermedio/#control-de-flujo)
        - [Loops (_for_) o bucles](https://bastianolea.rbind.io/blog/r_introduccion/r_intermedio/#bucles)"
          )
      )
    )
)

```


----


<!-- ### Tidyverse -->

<!-- https://bastianolea.rbind.io/blog/stringr_texto/ -->




<!-- ## Empezar a trabajar con datos {#intermedio} -->
<!-- https://bastianolea.rbind.io/blog/r_introduccion/dplyr_intro/ -->

<!-- https://bastianolea.rbind.io/blog/r_introduccion/tutorial_dplyr_censo/ -->

<!-- https://bastianolea.rbind.io/blog/r_introduccion/tutorial_dplyr_campamentos/ -->


<!-- https://bastianolea.rbind.io/blog/left_join/ -->



<!-- ## Estadísticas -->
<!-- https://bastianolea.rbind.io/blog/correlaciones/ -->

<!-- ---- -->


<!-- <div style="display: none;"> -->
<!-- ## Paquetes -->
<!-- </div> -->

```{r}
h2(id = "intermedio",
   icon("cube", class = "icono_texto"), 
   "Paquetes principales"
)
```


Algunos de los paquetes más usados en R para análisis de datos, principalmente parte del [Tidyverse](https://tidyverse.org), un conjunto de paquetes diseñados para la ciencia de datos.

Visita la documentación de cada paquete para profundizar.

```{r paquetes}
library(dplyr)
library(purrr)

div(class = "scroll-horizontal",
    
    # generar elementos por cada paquete
    map(paquetes, \(paquete) {
      
      div(
        class = "contenedor_paquete",
        div(class = "paquete",
            a(href = paquete$link, style = "text-decoration: none;",
              img(src = paquete$imagen, alt = paquete$nombre, height = "100px")
            )
        ),
        p(paquete$nombre, class = "paquete_titulo"),
        
        div(style = "width: 90%;",
            p(paquete$descr, class = "paquete_texto")
        )
      )
    })
)
```



----


<div style="display: none;">
## Ayudas
</div>

```{r ayuda_titulo}
h2(
  icon("lightbulb", class = "icono_texto"), 
  "Ayudas para aprender R"
)
```


Algunos recursos para facilitar tu aprendizaje:

<div style="max-width: 512px;">
- [Hojas oficiales de apuntes y trucos para R](https://posit.co/resources/cheatsheets/), que sirven como referencia de las funciones principales de cada paquete
- [Asistente de IA para RStudio](https://bastianolea.rbind.io/blog/gander/), que puedes invocar desde tus scripts para que te escriba o corrija código
- [Autocompletado de código con IA en RStudio](https://bastianolea.rbind.io/blog/github_copilot/), que te ayuda y te ahorra tiempo al intentar completar lo que estás escribiendo
- [El paquete `datos`](https://cienciadedatos.github.io/datos/) cuenta con muchos conjuntos de datos orientados al aprendizaje traducidos al español
- [StackOverflow de R], donde puedes hacer preguntas
- [Sitios web y otros recursos para aprender R](https://bastianolea.rbind.io/blog/r_introduccion/recursos_r/#aprender)
</div>

----

<!-- <div style="display: none;"> -->
<!-- ## Libros recomendados -->
<!-- </div> -->

```{r libros_titulo}
h2(
  icon("book", class = "icono_texto"), 
  "Libros recomendados"
)
```


Lecturas para aprender R de manera más completa, profundizando en aspectos del lenguaje o en su aplicación a distintas disciplinas.

```{r libros}

div(style = "margin-top: 18px; margin-bottom: 0;",
    
    layout_columns(
      
      
      div_libro(
        titulo = "R para ciencia de datos en español",
        imagen = "img/r4ds.jpg",
        url = "https://es.r4ds.hadley.nz",
        texto = "Libro central para aprender a usar R, escrito por uno de los desarrolladores principales de R, y traducido al español por la comunidad."
      ),
      
      div_libro(
        titulo = "Fundamentos de ciencia de datos con R",
        imagen = "img/fundamentos.jpg",
        url = "https://cdr-book.github.io",
        texto = "Libro enfocado en ciencia de datos aplicada. Empieza por lo básico y avanza por temas como estadísticas, modelamiento, datos espaciales y redes neuronales."
      ),
      
      div_libro(
        titulo = "Gran libro de R",
        imagen = "img/bigbookofR.png",
        url = "https://www.bigbookofr.com/chapters/español",
        texto = "No es exactamente un libro, sino una enorme colección de libros que usan R para todos los campos de estudio y disciplinas imaginables. Se mantiene en constante expansión."
      )
    )
)
```

----


```{r}
h2(id = "cursos",
   icon("pencil", class = "icono_texto"), 
   "Cursos"
)
```

Clases grabadas o interactivas para aprender R de forma más estructurada.

```{r cursos}
div(style = "margin-top: 8px;",
    
    card(class = "contenedor_cursos",
         
         div(
           a("Instituto Nacional de Estadísticas", 
             href = "https://www.ine.gob.cl/ine-educa/clases-r/capsulas-basicas/introduccion-al-uso-de-r",
             class = "cursos_titulo"),
           span("gratis", class = "pildora")
         ),
         
         layout_columns(    
           markdown("Diapositivas y videos gratuitos que parten desde lo más básico, impartidos por profesionales del INE. También tienen clases de [temas más avanzados](https://www.ine.gob.cl/ine-educa/clases-r/clases-sobre-topicos-intermedios), como procesamiento de lenguaje natural y conexión a base de datos."),
           
           div(class = "contenedor_curso_imagen",
               a(href = "https://www.ine.gob.cl/ine-educa/clases-r/capsulas-basicas/introduccion-al-uso-de-r",
                 img(src = "img/curso_ine.png", class = "curso_imagen", style = "max-height: 226px;")
               )
           )
         )
    ),
    
    card(class = "contenedor_cursos",
         
         div(
           a("edX",
             href = "https://www.edx.org/es/aprende/programacion-r",
             class = "cursos_titulo"),
           span("gratis", class = "pildora")
         ),
         
         layout_columns( 
           markdown("Cursos gratutos en español impartidos por varias universidades, incluyendo ciencia de datos con R, análisis de datos empresariales con R, y más. Tiene fecha límite para completarlos y se puede pagar por certificación."),
           
           div(class = "contenedor_curso_imagen",
               a(href = "https://www.edx.org/es/aprende/programacion-r",
                 img(src = "img/curso_edx.png", class = "curso_imagen")
               )
           )
         )
    ),
    
    card_cursos(
      titulo = "Conferencias y talleres de `posit::conf(2025)`",
      tipo = "gratis",
      imagen = "img/curso_posit_conf.png",
      url = "https://posit.co/blog/talks-and-workshops-from-posit-conf-2025/",
      texto = "Colección completa de conferencias, charlas y talleres impartidos en la conferencia anual de [Posit](https://posit.co), incluyendo 4 _keynotes_ y más de 100 charlas sobre R y ciencia de datos."
    ),
    
    card_cursos(
      titulo = "DataCamp",
      tipo = "prueba gratuita",
      imagen = "img/curso_datacamp.png",
      url = "https://www.datacamp.com/courses/free-introduction-to-r",
      texto = "Curso en inglés interactivo, donde vas avanzando paso a paso mientras practicas. Sólo las primeras clases son gratuitas, pero si te resigtras como [estudiante](https://www.datacamp.com/github-students) en GitHub puedes obtener algunos meses gratis."
    ),
    
)
```

::: {style="opacity:0.5; font-size: 80%;"}
¿Conoces algún curso gratuito y completo de R en español? [Por favor avísame](https://bastianolea.rbind.io/contacto/) para agregarlo!
:::

----

<!-- <div style="display: none;"> -->
<!-- ## Posibilidades -->
<!-- </div> -->

## Explora las posibilidades de R {#avanzado}

Cuando ya hayas aprendido a trabajar con datos empieza lo bueno: ahora se abre un mundo de posibilidades! ✨ 

Elige un objetivo o temática y especialízate:


```{r avanzado}

card(style = "margin-top: 8px;",
     layout_columns(
       col_widths = c(4),
       
       card_avanzado(titulo = "Gráficos",
                     icono = "chart-line",
                     texto = "- [**Tutorial** de visualización de datos con `ggplot2`](https://bastianolea.rbind.io/blog/r_introduccion/tutorial_visualizacion_ggplot/)
                              - [Galería de tipos de gráficos con instrucciones](https://r-graph-gallery.com)
                              - [Ejemplos de gráficos hechos con R](https://r-graph-gallery.com/best-r-chart-examples.html)
                              - [Combinar gráficos `ggplot2`](https://bastianolea.rbind.io/blog/patchwork/)
                              - [Gráficos interactivos con `ggiraph`](https://bastianolea.rbind.io/blog/ggiraph/)",
                     footer = list(titulo = "gráficos",
                                   url = "https://bastianolea.rbind.io/tags/visualización-de-datos/")
       ),
       
       card_avanzado(titulo = "Mapas",
                     icono = "map",
                     texto = "- [**Tutorial** de mapas con el paquete `sf`](https://bastianolea.rbind.io/blog/mapas_sf/)
                              - [Tutoriales de mapas con R](https://r-graph-gallery.com/map.html)
                              - [Mapas comunales y regionales de Chile en R](https://bastianolea.rbind.io/blog/tutorial_mapa_chile/)
                              - [Mapa urbano de la región Metropolitana de Santiago, Chile](https://bastianolea.rbind.io/blog/tutorial_mapa_urbano/)",
           footer = list(titulo = "mapas",
                         url = "https://bastianolea.rbind.io/tags/mapas/")
       ),
       
       card_avanzado(titulo = "Tablas",
                     icono = "table",
                     texto = "- [**Tutorial** de tablas con `gt`](https://bastianolea.rbind.io/blog/tutorial_gt/)
                              - [Galería de tablas: competencia de tablas 2025](https://posit.co/blog/2025-table-contest-winners/)
                              - [Libro de cocina de tablas con `gt`](https://themockup.blog/static/resources/gt-cookbook) y su versión [avanzada](https://themockup.blog/static/resources/gt-cookbook-advanced)
                              - [Tutoriales de tablas en R](https://r-graph-gallery.com/table.html)",
                     footer = list(titulo = "tablas",
                                   url = "https://bastianolea.rbind.io/tags/tablas/"
                     )
       ),
       
       
       card_avanzado(titulo = "Reportes",
                     icono = "file-lines",
                     texto = "- [**Tutorial** de reportes con Quarto](https://bastianolea.rbind.io/blog/quarto_reportes/)
                              - [Reportes Quarto parametrizados](https://bastianolea.rbind.io/blog/quarto_params/)
                              - [Reportes online, blogs y sitios web con Quarto](https://bastianolea.rbind.io/blog/tutorial_quarto_github_pages/)",
                     footer = list(titulo = "reportes",
                                   url = "https://bastianolea.rbind.io/tags/quarto/"
                     )
       ),
       
       card_avanzado(titulo = "Aplicaciones",
                     icono = "window-maximize",
                     texto = "- [Introducción a Shiny](https://bastianolea.rbind.io/blog/r_introduccion/tutorial_shiny_1/)
                              - [Aplicaciones Shiny sobre datos sociales](https://bastianolea.github.io/shiny_apps/)
                              - [Galería de aplicaciones Shiny: ganadores del concurso de Shiny 2024](https://posit.co/blog/winners-of-the-2024-shiny-contest/)
                              - [Conferencia ShinyConf 2025](https://www.shinyconf.com) (con videos de ponencias)
                              - [Shiny Assistant](https://shiny.posit.co/blog/posts/shiny-assistant/), crea apps Shiny con IA",
                     footer = list(titulo = "Shiny",
                                   url = "https://bastianolea.rbind.io/tags/shiny/"
                     )
       ),
       
       card_avanzado(titulo = "Web scraping",
                     icono = "file-code",
                     texto = "- [Introducción al web scraping con R](https://bastianolea.rbind.io/blog/r_introduccion/web_scraping/)
                              - [Scraping con `rvest`](https://bastianolea.rbind.io/blog/tutorial_scraping_rvest/)
                              - [Scraping con `RSelenium`](https://bastianolea.rbind.io/blog/tutorial_scraping_selenium/)
                              - [Scraping con `chromote`](https://bastianolea.rbind.io/blog/tutorial_scraping_chromote/)",
                     footer = list(titulo = "web scraping",
                                   url = "https://bastianolea.rbind.io/tags/web-scraping/")
       ),
       
       card_avanzado(titulo = "Inteligencia artificial",
                     icono = "server",
                     texto = "- [Herramientas para usar modelos de lenguaje de gran escala (LLM) en R](https://luisdva.github.io/llmsr-book/es/index.es.html)
                              - [Análisis de sentimiento con LLM en R](https://bastianolea.rbind.io/blog/analisis_sentimiento_llm/)
                              - [Asistentes de IA en RStudio](https://bastianolea.rbind.io/blog/gander/)
                              - [_Machine learning_ supervisado con R](https://cdr-book.github.io/cap-arboles.html)
                              - [_Machine learning_ no supervisado con R](https://cdr-book.github.io/cap-cluster.html)",
                     footer = list(titulo = "inteligencia artificial",
                                   url = "https://bastianolea.rbind.io/tags/inteligencia-artificial/")
       ),
       
       card_avanzado(titulo = "Procesamiento de datos",
                     icono = "database",
                     texto = "- [Validación de datos con `{pointblank}`](https://bastianolea.rbind.io/blog/validacion_avanzada/)
                              - [Crear y conectarse a bases de datos](https://bastianolea.rbind.io/blog/db_supabase/)
                              - [Procesamiento de datos multiprocesador (_multicore_)](https://bastianolea.rbind.io/blog/furrr_multiprocesador/)
                              - [Procesamiento de datos de encuesta con factor de expansión](https://bastianolea.rbind.io/blog/casen_introduccion/)",
                     footer = list(titulo = "procesamiento de datos",
                                   url = "https://bastianolea.rbind.io/tags/procesamiento-de-datos/")
       ),
       
       card_avanzado(titulo = "Publicar",
                     icono = "share-from-square",
                     texto = "- [Publicar y compartir código en GitHub](https://bastianolea.rbind.io/blog/r_introduccion/tutorial_github/)
                              - [Crea tu propio blog con Quarto](https://bastianolea.rbind.io/blog/tutorial_quarto_github_pages/#blogs-quarto-en-github-pages)
                              - [Publicar aplicaciones Shiny](https://bastianolea.rbind.io/blog/r_introduccion/tutorial_shinyapps/)
                              - [**Taller:** Compartir y colaborar desde el cruce entre las ciencias de datos y las ciencias sociales](https://bastianolea.rbind.io/blog/taller_datos_unam/) (grabación y diapositivas)",
                     footer = list()
       )
       
     )
)
```

----

<!-- ## `r icon("book", class = "icono_texto")` Libros avanzados -->

```{r}
h2(
  icon("book", class = "icono_texto"),
  "Libros avanzados"
)
```

Libros para profundizar mucho más en el lenguaje.

```{r libros_avanzados}

div(style = "margin-top: 12px;",
    layout_columns(
      
      div_libro(
        titulo = "Advanced R",
        imagen = "img/advanced_r.png",
        url = "https://adv-r.hadley.nz",
        texto = "Profundiza en R como lenguaje de programación, más allá de los datos. Indaga en programación orientada a objetos, debugging y más."
      ),
      
      div_libro(
        titulo = "Mastering Shiny",
        imagen = "img/mastering_shiny.png",
        url = "https://mastering-shiny.org",
        texto = "Guía completa para empezar a desarrollar aplicaciones web con R, partiendo desde lo básico y llegando a lo más avanzado."
      ),
      
      div_libro(
        titulo = "The R Inferno",
        imagen = "img/r_inferno.jpg",
        url = "https://www.burns-stat.com/documents/books/the-r-inferno/",
        texto = "Un libro peculiar sobre dificultades y curiosidades de R. Para entender R como lenguaje de programación desde sus rarezas."
      )
    )
)
```

----

<!-- <div style="display: none;"> -->
<!-- ## `r icon("newspaper", class = "icono_texto")` Manténte al día -->
<!-- </div> -->

```{r}
h2(
  icon("newspaper", class = "icono_texto"),
  "Manténte al día"
)
```

Conéctate con la comunidad de R para estar al día con noticias, avances, eventos y más!

<!-- listas de correo
https://rweekly.org/#get-
https://substack.com/@escueladedatos
https://rstats.blaze.email
https://estacion-r.com/newsletter
https://rfortherestofus.com/whatsnew/
-->


```{r}
layout_columns(
  
  div(
    h3(
      icon("square-rss", class = "icono_texto"), 
      "Blogs"),
    
    markdown(
      "- [R-Bloggers](https://www.r-bloggers.com/), blog que reúne cientos de posts desde blogs de usuarios y desarrolladores de R
       - [R Weekly](https://rweekly.org), curatoría de noticias y posts sobre R
       - [RWorks](https://rworks.dev/), blog de curatoría de funcionalidades y paquetes de R
       - [Blog de Posit](https://posit.co/blog/), blog oficial de Posit (antes RStudio)
       - [Blog del Tidyverse](https://www.tidyverse.org/blog/)"
    )
  ),
  
  div(
    h3(
      icon("people-group", class = "icono_texto"), 
      "Comunidades"),
    
    markdown(
      "- Usa el hashtag [#RStats](https://x.com/hashtag/Rstats) en tu red social favorita!
       - [Latin R](https://latinr.org), conferencia Latinoamericana anual de R
       - [Escuela de Datos](https://escueladedatos.online), comunidad hispanohablante
       - [rainbowR](https://rainbowr.org) 🏳️‍🌈 comunidad de usuarixs de R LGBTIQ+
       - [Grupo de usuarios de R de Madrid](https://madrid.r-es.org) 🇪🇸
       - [R en Buenos Aires](https://www.meetup.com/renbaires/?_xtd=gqFyqTIxOTE0ODE0MqFwp2FuZHJvaWQ%253D&from=ref) 🇦🇷
       - [Comunidad R Hispano](https://r-es.org) 🇪🇸"
    )
  ),
  
  div(
    h3(
      icon("fa-solid fa-envelope", class = "icono_texto"), 
      "Listas de correo"),
    
    markdown(
      
      "Suscríbete para recibir noticias sobre R y no quedarte fuera de nada!
       - [R for the Rest of Us](https://rfortherestofus.com/whatsnew/)
       - [The R Data Scientist](https://rstats.blaze.email)
       - [Lista de correo de Escuela de Datos](https://substack.com/@escueladedatos)
       - [Lista de correos de Estación R](https://estacion-r.com/newsletter)
       - [`posit::glimpse()` y otras listas de correo de Posit](https://posit.co/about/subscription-management/)"
    )
  )
)


```

::: {style="opacity:0.5; font-size: 80%;"}
¿Conoces una comunidad, blog o lista de correo que no está aquí? [Escríbeme](https://bastianolea.rbind.io/contacto/)
:::

----


## ¡Atrévete!

_¿Todavía no sabes cómo empezar?_ [Busca datos](https://bastianolea.github.io/datos_sociales/) sobre un tema que te interese, y atrévete a explorarlo con R! 🔥

Visita [mi blog](https://bastianolea.rbind.io) para más ideas, consejos y tutoriales.


<!-- personajes de R -->


----

## Sobre mi {#sobre}


```{r}
div(
  div(class = "contenedor_redonda",
      img(src = "img/bastian_olea.jpg", alt = "Bastián Olea Herrera", 
          class = "redonda")
  )
)
```

```{r}
tags$footer(style = "padding-left: 24px; padding-right: 24px; width: 100%;",
            
            div(style = "width: 70%; min-width: 240px; margin: auto; text-align: center;",
                
                HTML("<p class='sobre_subtitulo'>Mi nombre es Bastián Olea Herrera, y soy<br>sociólogx y analista de datos.</p>"),
                
                p("Estudié sociología y luego hice un magíster, y en el camino descubrí el gusto por los datos, los gráficos y la programación."),
                
                p("Creo en que cualquier persona puede aprender a programar, sin importar su disciplina o área de estudios 😌"),
                
                p("Aprendí R de forma autodidacta, siguiendo tutoriales y cursos gratuitos, y por lo mismo me gusta enseñar y ayudar a otrxs a aprender."),
                
                markdown("Puedes encontrarme en [mi blog](https://bastianolea.rbind.io), 
o [contactarme](https://bastianolea.rbind.io/contacto).")
            ),

div(style = "margin-left: -28px; padding-top: 24px; text-align: center; margin: auto; transform:scale(.5); opacity: 90%;",
    HTML('<script type="text/javascript" 
         src="https://cdnjs.buymeacoffee.com/1.0.0/button.prod.min.js" 
         data-name="bmc-button" data-slug="bastimapache" data-color="#FFDD00" data-emoji="" data-font="Bree" 
         data-text="Regálame un cafecito" 
         data-outline-color="#000000" data-font-color="#000000" data-coffee-color="#ffffff" ></script>')
)

)
```


