---
execute:
  echo: false
  message: false
  warning: false
---

Aquí encontrarás recursos paso a paso para que puedas aprender a programar con R desde cero.


```{r}
library(shiny)
library(bslib)
```

¿Estás pensando si [aprender a programar para analizar datos?](#introduccion)

¿Nunca has programado, pero [quieres empezar ya?](#basico)

¿Sabes un poco de R, pero [necesitas mejorar?](#intermedio)

¿Ya sabes R y [quieres ir más allá?](#avanzado)

----

## Por qué R {#introduccion}

Porque R es un lenguaje diseñado para el análisis de datos, hecho para personas sin mucha experiencia en programación, y con una gran comunidad!

```{r}
div(class = "centrado", style = "margin-top: 12px",
    layout_columns(
      card(
        strong("Gratuito", class = "subtitulo_panel"),
        div(class = "contenedor_panel_icono",
            markdown("R es un lenguaje abierto y gratuito, parte de la comunidad del _software libre_, así que nunca tendrás que pagar nada!")
        ),
        icon("cloud-arrow-down", class = "icono_mediano")
      ),
      
      card(
        strong("Amigable", class = "subtitulo_panel"),
        div(class = "contenedor_panel_icono",
            markdown("R fue creado para personas de distintas disciplinas, y al centrarse en los datos resulta más intuitivo que otros lenguajes.")
        ),
        icon("fa-solid fa-heart", class = "icono_mediano")
      ),
      
      card(
        strong("Reproducible", class = "subtitulo_panel"),
        div(class = "contenedor_panel_icono",
            markdown("La gracia de R es guardar todos los pasos de tu análisis, lo que facilita repetirlo, adaptarlo a nuevos casos, y compartirlo con otros.")
        ),
        icon("repeat", class = "icono_mediano")
      )
    )
)
```


https://bastianolea.rbind.io/blog/r_introduccion/por_que_r/

https://bastianolea.rbind.io/blog/2025-11-13/

----

## Primeros pasos en R {#basico}

```{r}
card(
  p("Chao")
)
```


https://bastianolea.rbind.io/blog/r_introduccion/instalar_r/

https://bastianolea.rbind.io/blog/r_introduccion/r_basico/

https://bastianolea.rbind.io/blog/r_introduccion/r_intermedio/

## Reforzando lo básico

```{r}
card(
  layout_columns(
    col_widths = c(4, 8), 
    
    div(
    ),
    
    card(id = "interna",
         p("Chao")
    )
  )
)
```


https://bastianolea.rbind.io/blog/r_introduccion/proyectos/

### Tidyverse

https://bastianolea.rbind.io/blog/stringr_texto/




## Empezar a trabajar con datos {#intermedio}
https://bastianolea.rbind.io/blog/r_introduccion/dplyr_intro/

https://bastianolea.rbind.io/blog/r_introduccion/tutorial_dplyr_censo/

https://bastianolea.rbind.io/blog/r_introduccion/tutorial_dplyr_campamentos/


https://bastianolea.rbind.io/blog/left_join/



## Estadísticas
https://bastianolea.rbind.io/blog/correlaciones/

----

```{r}

div(
  
  layout_columns(
    
    div(class = "contenedor_libro",
        img(alt = "R para ciencia de datos", src = "img/r4ds.jpg", class = "libro") |> 
          a(href = "https://es.r4ds.hadley.nz"),
        p("R para ciencia de datos", class = "libro_titulo") |> 
          a(href = "https://cdr-book.github.io", class = "libro_titulo")
    ),
    
    div(class = "contenedor_libro",
        img(alt = "Fundamentos de ciencia de datos con R", src = "img/fundamentos.jpg", class = "libro") |> 
          a(href = "https://cdr-book.github.io"),
        p("Fundamentos de ciencia de datos con R", class = "libro_titulo") |> 
          a(href = "https://cdr-book.github.io", class = "libro_titulo")
    ),
    
    div(class = "contenedor_libro",
        img(alt = "Gran libro de R", src = "img/bigbookofR.png", class = "libro") |> 
          a(href = "https://www.bigbookofr.com/chapters/español"),
        p("Gran libro de R", class = "libro_titulo") |> 
          a(href = "https://www.bigbookofr.com/chapters/español", class = "libro_titulo")
    )
  )
)
```


----

## Nuevas posibilidades con R {#avanzado}


```{r}
div(
  div(class = "contenedor_redonda",
      img(src = "img/awawa.png", alt = "awawa", 
          class = "redonda")
  )
)
```


```{r}
card(
  layout_columns(
    card(id = "interna",
         
         h3("Visualización de datos"),
         p("Chao")
    ),
    
    card(id = "interna",
         h3("Mapas y análisis geoespacial"),
         p("Chao")
    ),
    
    card(id = "interna",
         h3("Reportes"),
         p("Chao")
    ),
    
    card(id = "interna",
         h3("Aplicaciones"),
         p("Chao")
    ),
    
    card(id = "interna",
         h3("Web scraping"),
         p("Chao")
    ),
    
    card(id = "interna",
         h3("Publicar y compartir"),
         p("Chao")
    ),
  )
)
```


### Visualización de datos
https://bastianolea.rbind.io/blog/r_introduccion/tutorial_visualizacion_ggplot/

https://bastianolea.rbind.io/tags/visualización-de-datos/


### Mapas y análisis geoespacial
https://bastianolea.rbind.io/blog/mapas_sf/

https://bastianolea.rbind.io/blog/tutorial_mapa_chile/

https://bastianolea.rbind.io/blog/tutorial_mapa_urbano/

https://bastianolea.rbind.io/tags/mapas/


### Reportes
https://bastianolea.rbind.io/blog/quarto_reportes/

https://bastianolea.rbind.io/blog/quarto_params/

https://bastianolea.rbind.io/blog/tutorial_quarto_github_pages/

https://bastianolea.rbind.io/tags/quarto/


### Aplicaciones
https://bastianolea.rbind.io/blog/r_introduccion/tutorial_shiny_1/

https://bastianolea.rbind.io/tags/shiny/


### Web scraping
https://bastianolea.rbind.io/blog/r_introduccion/web_scraping/

## Publica, comparte y expándete

https://bastianolea.rbind.io/blog/r_introduccion/tutorial_shinyapps/

https://bastianolea.rbind.io/blog/r_introduccion/tutorial_github/


----

## Avanzado

#### Shiny avanzado

https://bastianolea.rbind.io/tags/shiny/


----

## Sobre
